【裁判字號】    98,再,6
【裁判日期】    981012
【裁判案由】    遺產稅
【裁判全文】
臺北高等行政法院判決
                                         98年度再字第6號
再審原告    甲○○
訴訟代理人  賴重堯律師
再審被告    財政部臺北市國稅局
代  表  人  乙○○（局長）
上列當事人間遺產稅事件，再審原告對最高行政法院中華民國97
年6 月30日97年度判字第644 號判決，提起再審之訴，經最高行
政法院以97年度裁字第4895號裁定移送本院，本院判決如下：
    主  文
再審之訴駁回。
再審訴訟費用由再審原告負擔。
    事實及理由
一、事實概要：
    再審原告之父涂芳盛於民國（下同）84年6 月11日死亡，涂
    芳盛本身無財產，其所有遺產係再轉繼承自其配偶涂高玉葉
    之財產，經再審被告依據查得資料核定遺產總額為新臺幣（
    下同）44,087,395元，淨額為35,687,359元，應納稅額9,46
    9,828 元。因再審原告未依法於期限內申報遺產稅，乃依遺
    產及贈與稅法第44條規定按核定應納稅額加處1 倍之罰鍰。
    再審原告不服，逕向財政部提起訴願，為財政部以93年5 月
    17日台財訴字第0930001665號函移再審被告依復查程序辦理
    。經再審被告94年2 月1 日財北國稅法字第0940233011號復
    查決定書以本件已逾申請復查之法定不變期間，駁回其復查
    之申請。再審原告仍表不服，提起訴願，復遭財政部決定駁
    回，遂向本院提起行政訴訟。經本院於95年8 月9 日以94年
    度訴字第2660號判決「訴願決定及原處分（即復查決定）均
    撤銷。原告其餘之訴駁回。」再審被告提起上訴，經最高行
    政法院於97年6 月30日以97年度判字第644 號判決略以：再
    審原告於出境前，特於國內「臺北市○○區○○路482 巷8
    號5 樓」其岳母處設籍，足認其有以其設籍地為國內生活中
    心所在之主觀意思及客觀事實，是再審被告將系爭處分書、
    罰鍰繳款書、核定通知書及稅額繳款書，於91年11月1 日向
    再審原告設籍地送達，由該國內聯絡處所之同居人即其岳母
    任相雯收受，為合法送達，而本件繳款書繳納期限為91年12
    月11日至92年2 月10日，依稅捐稽徵法第35條規定，再審原
    告申請復查期間截至92年3 月12日屆滿，再審原告遲至92年
    11月24日始向財政部提出異議，已逾法定不變期間，復查決
    定以聲請復查逾期自程序上予以駁回，訴願決定予以維持均
    無不合為由，將本院所撤銷之訴願決定及原處分及該訴訟費
    用部分判決，予以廢棄，並駁回再審原告就該廢棄部分在第
    一審之訴。嗣再審原告以前開確定判決有行政訴訟法第273
    條第1 項第13款之情形，向最高行政法院聲請再審，經該院
    以97年度裁字第4895號裁定移送本院管轄。
二、本件再審原告主張：
    再審原告長期僑居國外，於90年5 月13日入境來臺，於90年
    5 月16日出境後即未再入境，「臺北市○○路482 巷8 號5
    樓」並非再審原告實際住居所，核非法律上之「應受送達處
    所」，再審原告早於92年4 月17日遷出登記，此有甲○○除
    戶戶籍謄本乙件在卷可憑，足證再審原告早已廢止以「臺北
    市○○區○○路482 巷8 號5 樓」為其住、居所之意思。再
    審原告工作、配偶、子女均在美國康州西哈特福郡，並未以
    其設籍地點為國內生活中心所在之主觀意思及客觀事實，且
    早已廢止該處為其住居所之意思，換言之，並未以設籍處所
    做為國內聯絡處所之意思。而住於該址之再審原告岳母任相
    雯，亦非再審原告之同居人，自不得於該址對再審原告送達
    文書，任相雯亦無代為收受送達之權限，是再審被告無法查
    悉再審原告於國外之送達處所，而有應受送達處所不明之情
    形，原應依上揭稅捐稽徵法第18條第2 、3 項規定公示送達
    ，始為正辦，乃再審被告竟仍派員至非應受送達處所之臺北
    市○○路482 巷8 號5 樓行送達，自不生合法送達之效力。
    前開再審原告除戶戶籍謄本，在前訴訟程序事實審言詞辯論
    終結前已經存在，因再審原告不知有此證物，且人在國外不
    能使用該證物，致未經斟酌，現始知之或得使用，如經斟酌
    可受較有利益之裁判，再審原告發現此項未經斟酌之證物或
    得使用該證物，自合於行政訴訟法第273 條第1 項第13款得
    提起再審之事由。綜上所述，再審原告發現未經斟酌之證據
    ，如經斟酌可受較有利益之裁判，原確定終局判決就前開足
    以影響於判決之重要證據漏未斟酌，率為再審原告不利之判
    決，本件再審應為有理由等情。並聲明求為：(一)、廢棄原確
    定判決。(二)、訴願決定及原處分均撤銷。
三、再審被告則以：
    再審原告主張於90年5 月16日出境，92年4 月17日遷出登記
    之除戶戶籍謄本，係未經斟酌之證物，如得使用該證物，且
    如經斟酌可受較有利益之裁判，惟再審被告係向戶籍機關查
    得再審原告戶籍仍設於臺北市○○路482 巷8 號5 樓後，乃
    派員於91年11月1 日將本件處分書、罰鍰繳款書、核定通知
    書及稅額繳款書送達至上址（即再審原告戶籍地），由住於
    該址之再審原告岳母任相雯簽收，已為合法之送達，至再審
    原告於系爭稅捐稽徵文書合法送達後之戶籍異動情形，非關
    本案之爭論。是本案應無行政訴訟法第273 條第1 項第13款
    所載得以提起再審之訴之情事，是再審原告提起再審之訴，
    顯非適法等語，資為抗辯。並聲明求為判決駁回再審原告之
    訴。
四、按「有左列各款情形之一者，得以再審之訴對於確定終局判
    決聲明不服。但當事人已依上訴主張其事由或知其事由而不
    為主張者，不在此限：一…十三、當事人發現未經斟酌之證
    物或得使用該證物者。但以如經斟酌可受較有利益之裁判者
    為限。」、「再審之訴專屬為判決之原行政法院管轄。」、
    「對於審級不同之行政法院就同一事件所為之判決提起再審
    者，由最高行政法院合併管轄之。」、「對於最高行政法院
    之判決，本於行政訴訟法第273 條第1 項第9 款至第14款事
    由聲明不服者，雖有前2 項之情形，仍專屬高等行政法院管
    轄。」行政訴訟法第273 條第1 項第13款、第275 條第1 項
    、第2 項、第3 項分別定有明文。是再審原告以最高行政法
    院97年度判字第644 號確定判決有行政訴訟法第273 條第1
    項第13款事由，提起再審之訴，本院係有管轄權；而所謂「
    當事人發見未經斟酌之證物或得使用該證物者」，則係指該
    項證物於前訴訟程序終結前即已存在，而為再審原告所不知
    悉，或雖知其存在而不能使用，現始知其存在，或得使用者
    而言（改制前行政法院48年度裁字第40號判例參照），且須
    以經斟酌可受較有利益之裁判者為限。
五、再審原告主張上述確定判決有行政訴訟法第273 條第1 項第
    13款之情形，提起本件再審之訴，無非係以原確定判決未予
    斟酌之「除戶戶籍謄本」為重要證物（見本院卷第42頁）。
    然觀諸再審原告提出之戶籍謄本所載，再審原告係於90年5
    月16日出境，92年4 月17日始遷出「臺北市○○區○○路48
    2 巷8 號5 樓」，惟徒由出境尚不足認有何廢止原住所之意
    ，是即便認再審原告有意廢止該地為其住所，亦係在92年4
    月17日為遷出登記之後，仍無礙系爭遺產稅暨其罰鍰繳款書
    等於91年11月1 日由其岳母任相雯在其設籍之該址收受（見
    原處分卷附遺產稅、罰鍰繳款書及戶籍資料查詢清單），已
    生合法送達之認定，換言之，上開證物縱經斟酌，仍不足影
    響原確定判決之認定，而得使再審原告受較有利益之裁判。
    遑論依行為時戶籍法第42條規定，遷出登記，以本人或戶長
    為申請人，何以上開證物係再審原告所不知？而未於在前訴
    訟程序事實審言詞辯論終結前提出，並未據再審原告舉證釋
    明；又再審原告既能委任代理人於國內進行系爭行政爭訟，
    所稱：人在國外，不能使用該證物云云，亦非可採，而與行
    政訴訟法第273 條第1 項第13款規定之要件，仍有不合。
六、末按「再審之訴顯無再審理由者，得不經言詞辯論，以判決
    駁回之。」行政訴訟法第278 條第2 項定有明文。綜上所述
    ，再審原告以最高行政法院97年度判字第644 號確定判決有
    行政訴訟法第273 條第1 項第13款之再審事由，所提本件再
    審之訴，乃顯無理由，爰不經言詞辯論，逕以判決駁回之。
七、據上論結，本件再審原告之訴顯無再審理由，爰依行政訴訟
    法第278 條第2 項、第98條第1 項前段，判決如主文。
中    華    民    國    98    年    10    月   12     日
                    臺北高等行政法院第七庭
                              審判長法  官  林樹埔
                                    法  官  劉穎怡
                                    法  官  林玫君
上為正本係照原本作成。
如不服本判決，應於送達後20日內，向本院提出上訴狀並表明上
訴理由，如於本判決宣示後送達前提起上訴者，應於判決送達後
20日內補提上訴理由書（須按他造人數附繕本）。
中    華    民    國    98    年    10    月   12     日
                                    書記官  黃玉鈴


司法院資訊處製作；財團法人民間司法改革基金會備份。
